【裁判字號】    94,簡上,132
【裁判日期】    951023
【裁判案由】    竊盜
【裁判全文】
臺灣士林地方法院刑事判決             94年度簡上字第132號
公  訴  人  臺灣士林地方法院檢察署檢察官
上  訴  人
即  被  告  乙○○
上列上訴人即被告因竊盜案件，不服本院士林簡易庭94年度士簡
字第959 號中華民國94年9 月7 日第一審刑事簡易判決（聲請簡
易判決處刑案號：臺灣士林地方法院檢察署94年度偵字第7860
號），提起上訴，本院第二審合議庭認為不得以簡易判決處刑，
改適用通常訴訟程序，自為第一審判決如下：
    主  文
原判決撤銷。
乙○○無罪。
    理  由
壹、聲請簡易判決處刑意旨（與起訴有同一之效力）略以：被告
    乙○○意圖為自己不法之所有，於民國94年5 月28日上午10
    時22分許（聲請簡易判決處刑書誤載為同日上午11時50分許
    ，應予更正），在臺北市內湖區○○○路23號特力屋賣場內
    ，佯裝購買燈具1 個，價值新臺幣（下同）1,488 元，其實
    紙盒內已事先掉包改裝電燈泡110 個，價值21,990元，乙○
    ○竊取電燈泡成功後，接續之前竊盜犯意，又回到賣場內，
    竊取同型燈具1 個至退貨區辦理退貨，得款1,488 元，嗣為
    賣場人員甲○○發覺報警查獲。案經特力翠豐股份有限公司
    內湖分公司訴由臺北市政府警察局內湖分局報告偵辦，因認
    被告涉有刑法第320 條第1 項之竊盜罪嫌。
貳、本院的判斷：
一、按犯罪事實應依證據認定之，無證據不得認定犯罪事實；不
    能證明被告犯罪者，應諭知無罪之判決，此刑事訴訟法第15
    4 條第2 項、第301 條第1 項分別定有明文。再事實之認定
    ，應憑證據，如未能發現相當證據，或證據不足以證明，自
    不能以推測或擬制之方法，為裁判基礎；且認定犯罪事實所
    憑之證據，雖不以直接證據為限，間接證據亦包括在內，然
    而無論直接證據或間接證據，其為訴訟上之證明，須於通常
    一般之人均不致有所懷疑，而得確信其為真實之程度者，始
    得據為有罪之認定，倘其證明尚未達到此一程度，有合理之
    懷疑存在而無從使事實審法院得有罪之確信時，即應由法院
    為諭知被告無罪之判決。
二、次按刑事訴訟法第161 條第1 項規定：檢察官就被告犯罪事
    實，應負舉證責任，並指出證明之方法。因此，檢察官對於
    起訴之犯罪事實，應負提出證據及說服之實質舉證責任。倘
    其所提出之證據，不足為被告有罪之積極證明，或其闡明之
    證明方法，無從說服法官以形成被告有罪之心證，基於無罪
    推定原則，應為被告無罪判決之諭知。
三、公訴人認被告涉犯竊盜罪嫌，無非係以被告乙○○自白書1
    紙、證人甲○○偵查中之結證、退貨折讓證明單1 紙、錄影
    帶1 捲，暨被告先前辯解以員工卡為客戶代購燈具，與發票
    所示不符，辯解不實，為其主要論據。
四、訊據被告對其於94年5 月28日係瑩林燈具有限公司派駐特力
    翠豐股份有限公司內湖分公司協力人員，且於上班前購買該
    組燈具，並於上班時間辦理燈具退貨等事實固坦白承認，然
    堅決否認有竊盜特力翠豐股份有限公司內湖分公司賣場內燈
    泡之行為，辯稱：其不曾於警詢、偵查中到庭表示意見，雖
    曾於自白書內自白竊盜燈泡，惟當時係因店長向其表示「承
    認就沒事」，伊始為自白。伊係因與飛利浦派駐特力翠豐股
    份有限公司內湖分公司人員間之嫌隙，始陸陸續續於上班時
    毀損賣場內之飛利浦省電燈泡共110 個，並無竊盜燈泡等情
    ；又伊當日確有代基隆市某姓名年籍不詳之客戶，在特力翠
    豐股份有限公司內湖分公司賣場內購買價值1,488 元之燈具
    1 組，惟嗣後即又從入口推入賣場，並再以同一組燈具辦理
    退貨，並無另以同型之他組燈具佯裝退貨，詐取1,488 元等
    語。經查：
  (一)被訴竊盜飛利浦廠牌燈泡110個部分：
  1.卷附被告之自白書固據被告親自書寫：「我乙○○承認於特
    力屋內湖店偷竊飛利浦23瓦及27瓦省電燈泡，27瓦60個，23
    瓦50個，於5/28本人深感後悔」等語。然被告於警詢、偵訊
    及本院第一審簡易判決處刑前，均未到庭，其上揭自白並非
    在犯罪偵查機關踐行刑事訴訟法上必要告知程序後所為，亦
    無何可信性之擔保，其自白內容是否可以採信，已非無疑。
    況按「被告或共犯之自白，不得作為有罪判決之唯一證據，
    仍應調查其他必要之證據，以察其是否與事實相符」，刑事
    訴訟法第156 條第2 項定有明文。縱令被告所為上開自白確
    獲初步之可信性擔保，亦無從以之資為認定事實之唯一證據
    ，仍須有其他證據以為佐證。
  2.而按竊盜罪之成立，以行為人出於不法之所有意圖破壞他人
    對物之持有監督關係，建立新的對物支配關係，以物之所有
    人自居，享受所有權之內容，或加以處分，或加以使用或收
    益為必要。是本案首要之補強證據，當係特力翠豐股份有限
    公司內湖分公司究有無被告審判外自白所指飛利浦23瓦及27
    瓦省電燈泡共110 個之財物損失。然卷內不僅無相關之證據
    可以證明此情，經本院再為曉諭調查證據，仍據告訴人即特
    力翠豐股份有限公司內湖分公司值班經理甲○○陳明無法確
    認確有被告自白書所指之存貨損失（參見本院95年8 月24日
    訊問筆錄），其嗣並以證人身分結稱：「（問：你們店裡是
    如何盤點？）我們是定期一年盤點一次，我們在賣貨出去時
    ，電腦會做紀錄，但一年一次盤點，所以比較沒有辦法即時
    瞭解庫存狀況」、（參見本院95年9 月28日審判筆錄第4頁
    ），則究竟被告自白其竊取，甚或毀損燈泡110 個等情，是
    否與事實一致，已堪存疑。
  3.證人甲○○又結稱：「（問：如何發現乙○○偷竊？）我們
    由監視錄影帶中看到，他先來我們店內買一盞燈後出去，當
    時以紙箱裝著，我們刷紙箱上條碼後開立發票，結果他又從
    店內拿同一型的燈，直接到我們退貨區退貨，並取得現金
    1,488 元。2 、3 天後，我們由監視器發現之後，打電話請
    他回店內說明，他說他買的那盞燈紙箱裡面裝的是110 顆燈
    泡，他結帳後帶出店外，他又返回我們店內拿燈具去退貨區
    退貨，所以他可能是竊取110 顆燈泡（23瓦燈泡50個、27
    瓦燈具60個），我們有請他寫自白書」（94年8 月18日偵訊
    筆錄，參見臺灣士林地方法院檢察署94年度偵字第7860號卷
    【下稱：第7860號卷】第22頁，此部分固屬被告以外之人於
    審判外之陳述，惟經公訴人、被告同意具證據能力，查其程
    序又無不法情事，當屬適當，認具證據能力，附此敘明）、
    「（問：當時為何會有這份自白書？）因印象中我們是從監
    視器發現被告有買一組燈具出去，過沒多久，他從店裡面有
    推一個相同的燈具到退貨區退掉，我們當時認為他藉以賺取
    商品的價格，所以我們過了幾天看監視器發現後，就當天或
    隔天請他回來說明，當時是在店長室談，我是沒有在場，但
    我有看監視器」（參見本院95年9 月28日審判筆錄第4 頁）
    ，則除被告上開自白以外，賣場內監視器攝得之影像，當為
    佐證被告竊盜犯行之主要證據。惟據本院當庭勘驗卷附監視
    器攝得影像結果，略以：「94年5 月28日上午10時22分被告
    以推車推壹個紙箱在收銀台結帳後左轉出賣場，被告穿白色
    上衣，深色長褲。畫面切換至同日上午11點57分，畫面上方
    是賣場外退貨區，右邊長方形的櫃台是服務臺，被告從賣場
    內，推了一部推車，車上裝紙箱，推出賣場外辦理退貨，被
    告穿白色上衣，外穿深藍色的背心，及深色長褲。前後兩次
    所推的紙箱大小相當」（參見本院95年9 月28日審判筆錄第
    9 頁、第10頁），則依該影像所見，佐以卷存之發票（附本
    院卷）、退貨折讓單（參見偵卷第9 頁）各1 紙，亦僅得認
    定被告先於94年5 月28日上午10時22分在賣場內購買價值
    1,488 元之燈具1 組，嗣又於同日上午11時57分辦理退貨，
    根本無從佐證被告確有竊盜飛利浦廠牌燈泡共計110 個之犯
    行。
  (二)被訴竊盜燈具1個至特力屋賣場辦理退貨部分：
  1.按竊盜罪之成立，以行為人基於不法所有意圖，破壞他人對
    物之持有監督關係，建立新的對物支配關係為要件，已如前
    述。起訴書固指被告「接續之前竊盜犯意，又回到賣場內，
    竊取同型燈具1 個至退貨區辦理退貨，得款1488元」，則自
    起訴書所載上開犯罪事實以觀，被告既僅將該燈具推至賣場
    之退貨櫃臺辦理退貨，顯然無意就起訴書所指竊盜客體之「
    燈具」破壞賣場之持有，進而建立自己持有關係之意，所為
    顯已不該當竊盜罪之構成要件至明。
  2.況自上開監視器攝得畫面翻攝錄影帶勘驗結果以觀，被告固
    先以手推車推出一組燈具結帳並出賣場，嗣又自賣場內再推
    出一組燈具，至賣場外櫃臺辦理退貨，疑似被告並非以同組
    燈具辦理退貨，而係另自賣場內逕取同型燈具持原購物發票
    辦理退貨，而藉以詐取燈具之售價1,488 元。惟此部分犯罪
    之證明，必以被告持以退貨之燈具與原先結帳之燈具不同為
    其前提。被告就此節疑義辯稱：「（問：你當時結帳後，是
    往左轉，要往哪裡去？）從入口處再推燈具下去，那邊有電
    梯，坐到樓上去1 樓，1 樓再坐電梯到B1，再從入口進去，
    就將燈具連同推車擺在賣場內，我就去上班，我也不怕被偷
    ，因為我就在那附近工作」（參見本院95年9 月28日審判筆
    錄第11頁），對照證人甲○○所證：「我們從監視器看不清
    楚是否同一組的燈具，但是從電腦交易的資料，發現是同一
    個型號，但無法確定是否他買的同一組燈具」（參見本院95
    年9 月28日審判筆錄第8 頁）、「（問：監視器拍到被告買
    東西結帳後，要去的地方為何處？）有兩個地方，往下是B2
    員工休息室，往上是乘手扶梯到1 樓以上」、「（問：被告
    既然出去以後，如果再進賣場？）要從入口進去」、「（如
    果被告推車上有貨品，是否可以再由入口進入賣場內？）有
    可能」等語（本院95年9 月28日審判筆錄第11頁），顯然依
    卷存證據亦不能排除被告所辯「先結帳，再推入賣場，嗣又
    以同組燈具辦理退貨」之可能性。
  3.雖證人甲○○又證稱：員工購買貨品，應於下班時段購買，
    買了即馬上離開公司，上班時不能購買；如要退貨應一上班
    就退，即不能進賣場再出去、只有客人才能就已結帳貨品貼
    上紅色條碼，再推入賣場等語（參見本院95年9 月28日審判
    筆錄第7 頁）。惟其亦證稱：上開規定雖亦適用廠商派駐人
    員，惟執行上是否有落差，就要看同仁是否遵守規定等語（
    參見本院95年9 月28日審判筆錄第9 頁），是亦不能僅以證
    人甲○○其首開證詞即逕認被告所辯情節不可能發生。再卷
    附錄影帶並非連續錄影，而係特力翠豐股份有限公司內湖分
    公司擷取其中有關案情二個鏡頭，以證被告所涉竊盜犯嫌（
    參見本院95年9 月28日審判筆錄第10頁、第11頁）。是雖未
    能自其中得見被告攜已結帳貨品經服務人員貼上紅色條碼再
    入賣場之畫面，亦不能以此資為不利被告認定之依據。
  4.復按刑事訴訟法第300 條所謂變更起訴法條，係指在不擴張
    及減縮單一法益及同一被害客體之原訴之原則下，法院得就
    有罪判決，於不妨害基本社會事實之範圍內，得自由認定事
    實，變更檢察官所引應適用之法條而言。例如竊盜、侵占、
    詐欺取財三罪，其基本社會事實同為意圖為自己或第三人不
    法之所有，以和平手段取得他人之財物，侵害他人之財產法
    益。因之，檢察官如係以上述三種罪名中之任一罪名起訴，
    法院依其調查證據審理結果，就被告侵害單一法益之同一被
    害客體（即事實同一），如認被告犯罪手段有異於起訴書所
    認定者（例如起訴書認定被告係施用詐術取得系爭財物，法
    院認定係以竊取方法而取得系爭財物），即得變更起訴法條
    之罪名為其餘兩罪中之另一罪名是（最高法院81年度台非字
    第423 號判決意旨參照）。蒞庭實行公訴之檢察官固以被告
    此部分所涉既詐得1,488 元，則涉犯法條當係刑法第339 條
    第1 項之詐欺取財罪嫌。惟細繹檢察官所載被告犯罪之客體
    係「燈具」，則蒞庭實行公訴檢察官所指被告詐欺取財之犯
    罪事實是否業據起訴，當非無疑；縱寬認檢察官業就被告詐
    欺1,488 元部分之犯行記載於起訴書，依前揭所論，依卷存
    證據亦不足以認定被告此部分犯嫌，自無援引刑事訴訟法第
    300 條變更起訴法條，論以詐欺取財罪之餘地。
  (三)末查，被告有關伊係為其基隆客戶以員工卡購買本案燈具云
    云（本院94年11月14日準備程序筆錄第2 頁）之辯詞，因被
    告未能提出該客戶年籍姓名暨其聯絡方式，且被告亦非以員
    工卡購買本案燈具，已據證人甲○○證述在卷，核與卷附發
    票相符，堪認被告此部分之辯解不實；又被告辯稱故意毀損
    燈泡之動機，係因與飛利浦廠商派駐特力翠豐股份有限公司
    內湖分公司協力人員向有糾葛云云，除未據其指明該員工年
    籍姓名以供本院調查外，亦因證人甲○○證稱：賣場內之商
    品所有權，均屬特力翠豐股份有限公司內湖分公司所有，如
    有瑕疵，當退回廠商，如係不見，則由特力翠豐股份有限公
    司內湖分公司負擔損失等語（參見本院95年9 月28日審判筆
    錄第8 頁），致損其所辯之可信性，且亦堪認其上開辯解之
    動機，當係欲強化其主張自己先前親書自白書內容與事實不
    相符合之防禦方法。惟認定犯罪事實應依證據，為刑事訴訟
    法所明定，被告原即受無罪之推定，故被告否認犯罪事實所
    持之辯解，縱屬不能成立，仍非有積極證據足以證明其犯罪
    行為，不能遽為有罪之認定（最高法院30年上字第1831 號
    判例意旨參照），是積極證據既有欠乏，已如前述，自不能
    以其所辯「購買燈具，嗣再辦理退貨」之基本事實以外之相
    關情節容有可疑，即為不利被告之認定，事所當然。
  (四)綜上所述，本案依現存之各項證據，均無從使本院形成被告
    確為有罪之心證，此外，復查無其他積極證據足資認定被告
    有何竊盜犯行，揆諸前揭說明，自應諭知被告無罪之判決。
    原審於94年9 月7 日逕依簡易程序諭知被告有罪之判決，即
    有未當，被告以其並無竊盜犯行提起上訴，為有理由，即應
    由本院合議庭將原判決撤銷，改依通常程序自為第一審判決
    ，並諭知被告無罪之判決。
五、按檢察官聲請以簡易判決處刑之案件，經法院認為被告所犯
    之罪不合刑事訴訟法第449 條所定得以簡易判決處刑之案件
    者，應適用通常程序審判之，刑事訴訟法第452 條、第451
    條之1 第4 項但書第1 款分別定有明文。本院經審理後認被
    告應諭知無罪，俱如前述，屬刑事訴訟法第451 條之1 第4
    項但書第1 款之情形，即應由本院依刑事訴訟法第455 條之
    1 第3 項規定，準用同法第369 條第1 項規定，將原判決撤
    銷，依同法第452 條規定，逕依通常程序為第一審判決，併
    此說明。
據上論斷，依刑事訴訟法第455 條之1 第1 項、第3 項、第452
條、第364 條、第369 條第1 項前段、第301 條第1 項，判決如
主文。
本案經檢察官洪三到庭執行職務
中    華    民    國    95    年    10    月    23    日
                  刑事第六庭審判長法  官  李育仁
                                  法  官  姜麗香
                                  法  官  許辰舟
以上正本證明與原本無異。
如不服本判決應於判決送達後10日內向本院提出上訴狀。
                                  書記官  洪忠改
中    華    民    國    95    年    10    月    23    日


司法院資訊處製作；財團法人民間司法改革基金會備份。
